【裁判字號】    97,上易,293
【裁判日期】    970516
【裁判案由】    詐欺
【裁判全文】
臺灣高等法院高雄分院刑事判決         97年度上易字第293號
上  訴  人  臺灣澎湖地方法院檢察署檢察官
被      告  甲○○
上列上訴人因被告詐欺案件，不服臺灣澎湖地方法院96年度易字
第86號中華民國97年2月29日第一審判決（起訴案號：臺灣澎湖
地方法院檢察署96年度調偵字第6號），提起上訴，本院判決如
下：
    主  文
上訴駁回。
    理  由
壹、公訴意旨略以：被告甲○○（下稱被告）基於意圖為自己不
    法所有之概括犯意，自始即無償債之誠意，自民國84年至86
    年間，以借款買輪胎、支付票款等事由，多次向告訴人乙○
    ○（下稱告訴人）詐稱等有錢會歸還等語，使告訴人陷於錯
    誤，陸續借款；再於92年間，以上開方式，向告訴人借款（
    時間、地點、金額均詳如附表所示），合計詐得新臺幣（下
    同）52萬1800元，經告訴人多次催討後，被告僅歸還6萬300
    0 元，尚拖欠45萬8800元拒不歸還，告訴人至此始知受騙。
    因認被告涉犯刑法第339條第1項詐欺取財罪嫌云云。
貳、按犯罪事實應依證據認定，無證據不得認定犯罪事實；不能
    證明被告犯罪者，應諭知無罪之判決，刑事訴訟法第154 條
    第2 項、第301 條第1 項分別定有明文。又事實之認定，應
    憑證據，如未能發現相當證據，或證據不足以證明，自不能
    以推測或擬制之方法，為裁判基礎；且認定不利於被告之事
    實須依積極證據，苟積極證據不足為不利於被告事實之認定
    時，即應為有利於被告之認定；另認定犯罪事實所憑之證據
    ，雖不以直接證據為限，間接證據亦包括在內，然而無論直
    接證據或間接證據，其為訴訟上之證明，須於通常一般之人
    均不致有所懷疑，而得確信其為真實之程度者，始得據為有
    罪之認定，倘其證明尚未達到此一程度，而有合理之懷疑存
    在而無從使事實審法院得有罪之確信時，即應由法院為諭知
    被告無罪之判決（最高法院40年度台上字第86號、30年度台
    上字第816 號、76年度台上字第4986號判例意旨參照）。
參、公訴意旨認被告涉犯刑法第339條第1項之詐欺取財罪，無非
    係以告訴人之指述，及告訴人所提出之澎湖縣第二信用合作
    社（下稱澎湖二信）活期儲蓄存款取款憑條3紙為其主要論
    據。訊據被告堅詞否認有何詐欺取財之犯行，辯稱：以前與
    告訴人是好朋友，曾有金錢往來，但並無附表所示之借款事
    實，伊還經常資助告訴人，卷附澎湖二信取款憑條非伊所書
    立，伊並無詐欺犯行等語。經查：
一、證據能力方面
    按傳聞法則之重要理論依據，在於傳聞證據未經當事人之反
    對詰問予以核實，乃予排斥，惟若當事人已放棄對原供述人
    之反對詰問權，於法院審判時表明同意該等傳聞證據可作為
    證據，基於證據資料愈豐富，愈有助於真實發現之理念，並
    貫徹刑事訴訟法修法加重當事人進行主義之精神，確認當事
    人對於證據能力有處分權之制度，傳聞證據經當事人同意作
    為證據，法院認為適當者，亦得為證據。另當事人於調查證
    據時，對於傳聞證據表示「沒有意見」、「對於證據調查無
    意見」，而未於言詞辯論終結前聲明異議，應視為已有將該
    等傳聞證據採為證據之同意，此刑事訴訟法第159條之5定有
    明文。檢察官及被告於本院準備程序時已表示對於全案卷證
    證據之證據能力均無意見，且同意作為本案之證據（見本院
    卷第24至25頁），依刑事訴訟法第159條之5之規定，檢察官
    及被告已同意本案全部證據均有證據能力，本院斟酌該等證
    據並非非法取得，亦無證明力明顯過低之情形，是該等證據
    ，均得採為證據。
二、實體方面
  (一)被告固否認有告訴人指訴如附表所示之借款事實，亦否認卷
    附之澎湖二信取款憑條係伊所交予告訴人做為借款之擔保，
    且告訴人所提出之澎湖二信取款憑條上之「甲○○」印文，
    與被告留存在澎湖二信印鑑卡上「甲○○」印文亦明顯不同
    （見他字卷第14頁、原審卷第17至19頁）。然查，觀諸該3
    紙取款憑條上所填載之金額分別為17萬元、17萬元及18萬元
    ，合計為「52萬元」，與告訴人指稱被告借款總額「52萬18
    00元」大抵相符；而取款憑條3 紙上所填載的日期分別為「
    90年12月30日」、「91年12月30日」、「93年12月30日」，
    亦與告訴人指稱3 紙取款憑條係被告之前開設營造廠時交給
    伊之情節相符（見原審卷第36頁、本院卷第28頁）。復參以
    取款憑條上所書寫之字跡（見他字卷第14頁），與被告在偵
    查庭中所書寫之字跡（見偵卷第9 頁），互核相符，二者均
    係被告所書寫之字跡乙情，亦據本院依職權勘驗明確，有本
    院97年5 月2 日勘驗筆錄在卷可稽（見本院卷第36頁），足
    徵被告辯稱伊未向告訴人借錢云云，顯與事證不符而不可採
    信。
  (二)按刑法第339條第1項詐欺罪之成立，以意圖為自己或第三人
    不法所有，以詐術使人將本人或第三人之物交付為要件。所
    謂以詐術使人交付，必須被詐欺人因其詐術而陷於錯誤，若
    其所用方法，不能認為詐術，亦不致使人陷於錯誤，即不構
    成該罪（最高法院46年度台上字第260 號有判例意旨足資參
    照）。又債務人於債之關係成立後，如有未依債之本旨履行
    民事債務之情形，在一般社會經驗上可能之原因甚多，縱令
    是出於惡意不為履行，苟無足以證明其在債之關係發生時，
    自始即具有不法所有意圖之積極證據，亦僅能令負民事債務
    不履行之責任，依刑事訴訟法第154 條之規定，尚不得據此
    債信違反之客觀事態，而推定債務人原有詐欺取財或詐欺得
    利之主觀犯意。
  (三)被告雖曾向告訴人借貸如附表所示之款項，惟告訴人迭於偵
    查中陳稱：「（問：你為何借錢給他？）他當時生活不好過
    ，我們是朋友」、「（問：他是否施用任何詐術騙你？）沒
    有，他是說有錢才還我」、「他一開始並沒有要騙我的意思
    ，而且向我借錢去周轉都有還我...... 」等語（見他字卷
    第12頁、調偵卷第11頁），足見被告雖曾向告訴人借款，惟
    借款伊始並未基於不法所有之意圖，亦未施用詐術致告訴人
    陷於錯誤而交付款項予被告。再參以告訴人復陳稱：「（問
    ：被告向你借錢時經濟狀況如何？）那時候他的經濟狀況不
    好」、「（問：是否認為被告一開始就沒有還款的意願？）
    我也不知道」、「（問：如果檢察官為不起訴處分你有無意
    見？）希望他能還我錢」、「（問：你為何告他詐欺？）因
    為他說要還我，但都沒還我」、「（問：被告欠你錢，你有
    無提起民事訴訟？）當時我並沒有想到要告他，只是希望他
    多少還我一些」、「被告總共還我5次，共6萬3千元，84 年
    還2萬，80幾年間我嫁2個女兒，被告各還我1萬5千元，94或
    95年間在嘉義也還過我1萬，打牌時還過我3千元」等語（見
    他字卷第12頁、調偵卷第11至12頁、原審卷第37頁）。足認
    被告當時確因經濟狀況不好，始向告訴人借錢，其後亦曾陸
    續還款5 次計6 萬3 千元予告訴人，嗣因未將所積欠之債款
    全部清償，告訴人始對被告提起詐欺之刑事告訴，足認被告
    於借款之初確無蓄意不為清償之不法意圖，益徵本件僅係債
    務不履行之民事糾葛甚為明灼。
  (四)告訴人雖提出調查證據聲請狀，而為下列之聲請：(1)聲請將
    澎湖二信活期儲蓄存款取款憑條3 紙，送請法務部調查局鑑
    定其上之筆跡是否為被告所書寫。(2)聲請訊問被告目前資力
    如何? 是否有能力清償45萬8800元？(3)聲請勘驗被告於原審
    辯論庭之陳述光碟內容，證明被告自承伊承作一項工程就有
    2 千多萬元，目前又再承作一項1 千多萬元之工程。然查，
    卷附之澎湖二信活期儲蓄存款取款憑條3 紙，業經本院依職
    權勘驗認定其上之筆跡係被告所書寫（見本院卷第36頁），
    業如上述，是告訴人聲請將澎湖二信活期儲蓄存款取款憑條
    3 紙，送請法務部調查局鑑定其上之筆跡是否為被告所書寫
    ，即無必要。另被告是否犯本案詐欺取財罪，乃須探究被告
    向告訴人借錢之時，是否基於不法所有之意圖，並施用詐術
    致告訴人陷於錯誤，使告訴人因而將財物交付予被告。而告
    訴人聲請訊問被告目前資力如何? 是否有能力清償45萬8800
    元？並聲請勘驗被告於原審辯論庭之陳述光碟內容，證明被
    告自承伊承作一項工程就有2 千多萬元，目前又再承作一項
    1 千多萬元之工程云云。均僅能證明被告目前之資力狀況，
    並不能證明被告向告訴人借錢之時，即基於拒不還款之不法
    所有意圖。且本件並無積極證據證明被告於向告訴人借錢之
    時，係基於不法所有之意圖，並施用詐術致告訴人陷於錯誤
    ，使告訴人因而將財物交付予被告等情，業如上述。職是，
    告訴人聲請訊問被告目前資力如何? 是否有能力清償45萬88
    00元？並聲請勘驗被告於原審辯論庭之陳述光碟內容云云，
    本院亦認無再予調查、勘驗之必要，併予敘明。
  (五)綜上所述，公訴人對於被告被訴詐欺取財之犯罪事實所提出
    之證據，在客觀上既未達於通常一般之人均不致有所懷疑、
    而得確信確曾犯罪之程度，其有合理之懷疑存在時，即無從
    為有罪之確信，自不得僅憑告訴人不利之指訴，而遽為被告
    有罪之認定。
三、原審因而認被告犯罪無法證明，而為無罪之諭知，認事用法
    並無違誤。檢察官上訴意旨，猶執前詞，指摘原判決不當，
    為無理由，應予駁回。
據上論結，應依刑事訴訟法第368 條，判決如主文。
本案經檢察官林應華到庭執行職務。
中    華    民    國    97    年    5     月    16    日
                  刑事第七庭    審判長法  官 莊飛宗
                                      法  官 李嘉興
                                      法  官 孫啟強
以上正本證明與原本無異。
不得上訴。
中    華    民    國    97    年    5     月    16    日
                                      書記官 黃富美


司法院資訊處製作；財團法人民間司法改革基金會備份。
